【裁判字號】    97,台上,78
【裁判日期】    970110
【裁判案由】    常業竊盜
【裁判全文】
最高法院刑事判決                九十七年度台上字第七八號
上  訴  人  甲○○
上列上訴人因常業竊盜案件，不服台灣高等法院台南分院中華民
國九十六年六月十二日第二審更審判決（九十六年度上更(二)字第
一○九號，起訴案號：台灣雲林地方法院檢察署九十二年度偵字
第四五七九號），提起上訴，本院判決如下：
    主  文
原判決撤銷，發回台灣高等法院台南分院。
    理  由
本件原判決認定上訴人甲○○有其事實欄所載之犯行，因而撤銷
第一審關於上訴人常業竊盜部分之判決，依修正前刑法連續犯、
牽連犯規定，從一重改判仍論處上訴人共同以犯竊盜罪為常業（
累犯，處有期徒刑六年，並應於刑之執行前令入勞動場所強制工
作三年）罪刑，固非無見。
惟查：(一)、提起上訴，應以上訴書狀提出於原審法院為之，刑事
訴訟法第三百五十條第一項定有明文。又文書由公務員制作（製
作）者，依刑事訴訟法第三十九條之規定，除應記載制作（製作
）之年月日及其所屬機關外，並應由制作（製作）人簽名，是檢
察官以當事人資格提起上訴時，自應由該檢察官在其提出之上訴
書狀簽名，始為合法，否則即係違背法律上之程式（本院二十八
年上字第二二三三號判例參照）。本件第一審檢察官不服第一審
法院判決，以「量刑過輕，無法達到刑罰之威嚇、教化目的」為
由，對上訴人（即被告）提起第二審上訴時，並未依上開規定在
上訴書簽名或蓋章（見原審上訴卷第一宗第七頁）。原審經審理
結果，既認「檢察官上訴主張被告（即上訴人）甲○○犯行重大
，嚴重影響社會治安，……惡性重大，原審（指第一審）量刑失
之過輕（處有期徒刑五年），無法達到刑罰威嚇及教化目的，為
有理由」（見原判決第二十八頁第十五行至第十八行），據以撤
銷改判較重之有期徒刑六年，但檢察官在第二審之上訴，是否合
法？其程式是否有欠缺？原審未予斟酌，復未命其補正，即遽為
實體判決，自有未合。(二)、本件於台灣雲林地方法院檢察署檢察
官起訴時，僅就上訴人涉嫌於民國九十二年十月三十一日，在雲
林縣西螺鎮○○里○○路二十九之一號前，犯準強盜未遂罪提起
公訴，此部分經原審以九十四年度上訴字第八五二號刑事判決，
判處有期徒刑四年十月後，業經本院九十五年度台上字第三二○
六號刑事判決，以上訴違背法律上之程式，駁回上訴確定。而本
件之常業竊盜部分，與原起訴之準強盜未遂，並無裁判上一罪關
係。查刑事訴訟法第二百六十五條固規定，檢察官於第一審辯論
終結前，得就與本案相牽連之犯罪或本罪之誣告罪，追加起訴。
並得於審判期日以言詞為之。原判決雖亦敘及公訴人於第一審法
院審理時，已為「犯罪事實之擴張、追加」。但依卷內資料，關
於常業竊盜部分，係分別由台灣雲林地方法院檢察署檢察官、台
灣嘉義地方法院檢察署檢察官及台灣彰化地方法院檢察署檢察官
認為與起訴之部分有連續犯裁判上一罪關係，以「併辦意旨書」
移送併辦。原判決對於常業竊盜為有罪判決之部分，即「原判決
附表（下稱附表）二」、「附表三」、「附表四編號１、２、３
、６」、「附表五編號１、２、３、５、６」、「附表八編號４
、５、６、７、９」所示之犯罪事實，亦均記載為經各該檢察署
檢察官「移送併辦」，並未認定係「追加起訴」（見原判決第三
十六頁、第三十七頁、第三十八頁、第四十頁、第四十三頁）。
易言之，前揭不同檢察署檢察官之「併辦意旨書」中，究竟何部
分經第一審檢察官追加起訴？何部分為起訴效力所及？其附表並
未記載（原判決之犯罪事實，記載於附表），理由內亦毫無說明
，則常業竊盜部分，是否已經合法追加起訴？能否為實體判決？
即屬無憑判斷。(三)、證據雖已調查而其內容尚未明瞭者，即與未
經調查無異，如遽行判決，仍屬應於審判期日調查之證據而未予
調查。關於原判決事實貳之二（即附表三）先後竊取八輛自用小
客車（並對車主恐嚇取財）部分，上訴人始終否認參與此部分犯
行，而原判決認定上訴人亦有參與，係以警方在共犯黃智宗住處
扣得一紙「備忘錄」，其上載有九筆金額，依黃智宗在原審證述
：台灣雲林地方法院檢察署移送併辦之八件竊盜（即附表三部分
），「我有印象，我沒有跟他們一起偷竊，我只有幫他們領錢」
，「（備忘錄）是我領錢的紀錄，是作案以後記錄的」，「（提
款卡）是甲○○（即上訴人）交給我，……（領完後）甲○○收
去」等語（見原判決第十一頁末行至第十二頁第二十九行），採
為認定上訴人參與該八次竊盜（及恐嚇取財）犯行之主要證據。
惟依附表三記載，除編號４部分恐嚇取財未遂外，其餘部分均已
得款，依序為新台幣（下同）一萬元、一萬五千元（分二次匯款
，一次一萬元、一次五千元）、一萬五千元、三萬元、四萬元、
三萬五千元、二萬五千元，合計為十七萬元。而扣案之「備忘錄
」，其金額則為八萬元、七萬元、二萬五千元、四萬五千元、十
萬二千元、三萬元、七萬元、四萬一千元、五萬九千元，合計為
五十二萬二千元（見警卷第四宗第十九頁）。兩者之金額非但不
符，且差距甚大，其歧異之原因何在？原審未予釐清，並為必要
之說明，即逕以該未臻符合之證據，採為上訴人論罪科刑之基礎
，亦難昭折服。(四)、原判決理由已說明：上訴人曾因加重竊盜、
恐嚇取財罪，經台灣雲林地方法院於九十二年七月八日判處有期
徒刑八月確定（下稱前案），有前案判決書及台灣高等法院被告
前案紀錄表在卷可稽，因認上訴人在本件之其餘竊盜行為，其犯
罪時間在前案宣示判決以前者，均為前案之既判力所及，爰不另
為免訴之諭知（見原判決第三十頁第十六行至第三十二頁第三行
）。然而，附表四編號１所示之犯行，原判決係記載：上訴人與
周憲忠於「九十二或九十三年初」，在不詳地點，竊取不詳被害
人之不詳自用小客車一輛（懸掛偽造之9C-5218 號車牌使用），
車輛已被解體（見原判決第三十八頁）。如果無訛，則所謂「九
十二或九十三年初」，究竟在九十二年七月八日以前或之後？因
攸關是否為前案判決之既判力所及，原審未明確認定其犯罪時間
，即遽為有罪之判決，亦有未合。(五)、原判決以：「本件扣案『
附表Ａ編號１至４』、附表Ｂ編號１至、附表Ｄ編號１至５、
『附表Ｅ編號10至15、20』所示工具，均係金屬材質，長度自七
公分至七十八公分不等，質地堅硬，已經勘驗屬實，自屬客觀上
對人身具有危險性之物，足以充當為兇器」（見原判決第二十二
頁第二行至第十一行），因認上訴人所為，係攜帶兇器竊盜之常
業犯。惟前列工具，其中「附表Ａ編號１至４」部分，係上訴人
另犯準強盜未遂罪之犯罪工具，而準強盜未遂部分，業經判刑確
定，已見前述。另「附表Ｅ編號10至15、20」所示工具部分，係
台灣彰化地方法院檢察署檢察官以九十四年度偵字第一九六三號
案件移送併辦（見原判決第五十頁至第五十一頁），而此部分犯
行（即附表七所示）之被告為周憲忠、陳將得及綽號「鈑金忠」
者（見原判決第四十二頁），與上訴人無涉。原判決以「附表Ａ
編號１至４」及「附表Ｅ編號10至15、20」所示之工具，採為本
件以犯攜帶兇器竊盜為常業罪之依據，亦有未合。(六)、關於沒收
部分，其中附表Ｂ編號29附表Ｄ編號26、附表Ｅ編號１至４、６
至16、18至20之「是否宣告沒收」欄，均已記載「是」（見原判
決第四十八頁、第五十頁、第五十一頁），亦即上開編號所示之
物，均已宣告沒收。但其主文並未諭知沒收，理由內亦未說明沒
收之依據，前後亦自相矛盾。以上或為上訴意旨指摘所及，或為
本院得依職權調查之事項，應認原判決仍有撤銷發回更審之原因
。原判決認為有牽連犯裁判上一罪關係之恐嚇取財、行使偽造特
種文書部分，及原判決說明不另為免訴、無罪諭知部分，基於審
判不可分原則，併予發回。另(1)原判決第二頁第十二行至第十三
行所載：攜帶其所有足供兇器使用之如「附表Ｂ編號２至24所示
油壓剪等物品」，諒係「附表Ｂ編號１至24所示油壓剪等物品」
之誤。(2)原判決第二十頁至第二十一頁，犯罪事實貳之五（即附
表八編號４至７、９）部分，先係謂「甲○○（即上訴人）夥同
共同被告周憲忠、黃智宗、綽號『鈑金忠』之成年男子，為附表
八編號４至７、９所示之竊盜等犯行」（見原判決第二十頁第九
行至第十行）；嗣卻謂「附表八編號９所示竊盜犯行，係被告甲
○○（即上訴人）夥同綽號『阿當』、『阿陽』之成年男子所為
」（見原判決第二十一頁第一行至第二行）；其後復另謂「周憲
忠、陳明新、陳將得、林傳宗、綽號『鈑金忠』之成年男子，並
未參與附表八編號４至７、９所示加重竊盜及恐嚇取財之犯行」
（見原判決第二十一頁第三行至第五行），前後三種不同說法，
顯然自相矛盾。(3)原判決並無附表甲，但其事實卻有附表甲之記
載，前後亦不相適合，均併此指明。
據上論結，應依刑事訴訟法第三百九十七條、第四百零一條，判
決如主文。
中    華    民    國  九十七  年    一    月    十    日
                      最高法院刑事第九庭
                          審判長法官  謝  俊  雄
                                法官  陳  世  雄
                                法官  魏  新  和
                                法官  吳  信  銘
                                法官  徐  文  亮
      本件正本證明與原本無異
                                      書  記  官
中    華    民    國  九十七  年    一    月   十四   日
                                                      Ｑ


司法院資訊處製作；財團法人民間司法改革基金會備份。
